【裁判字號】    95,上訴,623
【裁判日期】    950801
【裁判案由】    詐欺等
【裁判全文】
臺灣高等法院刑事判決
上  訴  人  臺灣板橋地方法院檢察署檢察官
被      告  丙○○
上列上訴人因被告詐欺等案件，不服臺灣板橋地方法院91年度訴
字第1616號，中華民國94年4月12日第一審判決（起訴案號：臺
灣板橋地方法院檢察署91年度偵字第8217、11724號；併辦案號
：臺灣板橋地方法院檢察署91年度偵字第20799號、臺灣桃園地
方法院檢察署92年度偵字第567號），提起上訴，本院判決如下
：
    主  文
上訴駁回。
    理  由
一、公訴意旨以：丙○○與寅○○（原名楊世明，經本院判決有
    期徒刑四年二月）、戊○○、庚○○、己○○（以上三人由
    臺灣板橋地方法院另行審結），共同基於意圖為自己不法所
    有之犯意聯絡，利用所蒐購之銀行帳戶、金融卡，或使寅○○等人前往金融機構，偽以他人名義開立帳戶，而掩飾或隱
    匿重大犯罪所得財物，並利用不知情之黃玉婷在自由時報等
    報紙刊登「樂透彩電腦投注站」、「全省安全存簿電話」、
    「小錢換大錢」等廣告，誘使不特定人受騙而將金錢存入所
    指定之帳戶，並以此為常業，共同為下列行為。寅○○等人
    偽造文書之行為均足以生損害於各金融機構即遭冒名之被害
    人：
  (一)民國（下同）91年2月初某日，辰○○因見報紙有投資樂透
    投注站之廣告，遂以電話與自稱「陳先生」之己○○集團之
    不詳姓名人聯絡，該人向辰○○詐稱，可幫忙辦理設置投注
    站，但需在中國信託商業銀行（以下簡稱中國信託）開設網
    路銀行帳戶，並存入新臺幣（下同）40萬元以供向台北銀行
    申請設立投注站時所需之保證金、週邊設施費用，使辰○○
    不疑有他，於91年2月26日，以1萬元現金在中國信託桃園分
    行開立帳號00000000000號帳戶，並於翌日匯入39萬元，旋
    己○○集團內之人即於91年3月6日，以不詳方式將上開40萬
    元，分別轉入附表貳編號1所示帳戶（帳號、金額如附表貳
    編號1）。嗣於91年3月6日下午13時，辰○○查詢存款時，
    發現錢已被人轉走，即向警局報案，經中國信託清查後，始
    悉上情。
  (二)91年3月12日，子○○欲購買法拍車，經由報紙分類廣告，
    以0000000000號電話與自稱「林經理」、「鍾先生」之集團
    內之不詳姓名人聯絡，渠等人向子○○詐稱，可幫忙購買法
    拍車，但須在中興銀行開立帳戶，並約定可以語音轉帳至，
    由寅○○於91年3月13日，在台新銀行南屯分行，持其上貼
    有寅○○照片之偽造之壬○○身分證、於不詳時地委由不知
    情之人，偽刻之壬○○印章，偽稱係壬○○，在該行開戶申
    請書（含「印鑑卡」）等開戶資料上，偽簽壬○○姓名，盜
    蓋壬○○印章，偽造壬○○印文，所開立之00000000000000
    0號帳戶，子○○因而依指示，於91年3月15日前往中興銀行
    雙和分行，開立000000000000號帳戶，先存入40萬元、再自
    台灣企銀匯入110萬元，旋由集團內之不詳姓名女子於同日
    冒充子○○名義，以電話向該銀行承辦人員黃玉玲假稱遺失
    皮包，詢問上開帳戶密碼，因此取得帳戶密碼後，將上開帳
    戶內之現金149萬元以語音轉帳方式，轉入上開壬○○帳戶
    ，再利用該壬○○帳戶原先約定之語音轉帳帳戶，將其中14
    8萬9千元（另有跨行匯款匯費18元）以語音轉帳方式，轉至
    彰化銀行北三重埔分行，由不詳姓名人於90年10月24日，偽
    稱係癸○○，冒名開立之00000000000000號帳戶內，隨又於
    同日下午3時40分許，將前開148萬9千元，分別轉入附表貳
    編號2所示帳戶（帳號、金額如附表貳編號2），再由戊○○
    於同日（即91年3月15日）持前開偽辦所得之癸○○存摺，
    至彰化銀行江翠分行提領現金95萬元，再將其中80萬元，以
    張家承名義匯入聯邦銀行新竹分行000-00-000000-0號唐明
    慧帳戶，另外14萬元則以提款卡提領現金。嗣於91年3月15
    日15時許，子○○欲以電話語音方式轉帳時，始悉帳戶內存
    款已遭人盜轉，經警通知聯邦銀行新竹分行凍結前開唐明慧
    帳戶內，己○○集團未及領走之65萬6360元。
  (三)91年3月間在桃園縣龜山鄉，戊○○以「陳先生」名義向沈
    陳玉英、沈淑鈴（業經臺灣桃園地方法院檢察署另案為不起
    訴處分）母女佯稱，可代為取得公益彩券投注站經營權，但
    須先開立帳戶，並匯入110萬元，以利投注站作業，惟因沈
    淑鈴無法籌得該筆款項，經友人楊呂照介紹後轉由丑○接手
    ，戊○○等人仍續向黃張春美、丑○母子佯稱有2張公益彩
    券投注站之牌照可供出售，使丑○不疑有他而依其指示，先
    於91年3月13日交付身分證影本，並將黃張春美出資之110萬
    元存入丑○在上海儲蓄商業銀行（以下簡稱上海銀行）桃園
    分行開設之活期儲蓄存款帳戶（帳號000-0-000000-0000-0
    ），然戊○○等人取得丑○之身分證影本後，竟於不詳地點
    ，以不詳方式，換貼寅○○之相片加以偽造，於不詳時地委
    由不知情之人，偽刻丑○印章，再由寅○○持偽造後之丑○
    身分證、偽刻之丑○印章，於91年3月15日前往上海銀行中
    壢分行，偽以丑○名義，在該行開戶申請書（含「印鑑卡」
    ）等開戶資料上，分別偽簽丑○姓名，蓋用偽刻之丑○印章
    ，偽造丑○印文，持交該行人員，偽以丑○名義開立帳號00
    -0-000000-0000號帳戶，致生損害於該銀行對帳戶管理之正
    確性及丑○。復由集團中之人，於91年3月18日，在不詳時
    地，以語音轉帳方式，將丑○在上海商銀桃園分行帳戶內之
    110萬5千元（起訴書誤載為110萬元），轉帳至上開寅○○
    偽開之上海銀行中壢分行帳戶內後，再由寅○○前往上海銀
    行中壢分行提領。嗣黃張春美欲再購買投注站經營權，於91
    年3月19日另將110萬元存入其子黃世奇在上海商銀桃園分行
    開立之帳戶後，寅○○又欲以同一方法提領時，經銀行人員
    發覺有異通知丑○後，丑○始知受騙。
  (四)91年3月初某日，復有巳○○經由報紙得知上開樂透彩投注
    站廣告，以電話聯絡與自稱「陳先生」之戊○○聯絡，戊○○並詐稱，可幫忙辦理設置投注站，但須在中國信託開立帳
    戶，且申請該行「網路電子銀行帳戶憑證」，以供查詢是否
    有資金可供設立投注站，巳○○因而依指示，於91年3月6日
    與其姑母辛○○前往中國信託中山分行，以辛○○名義開立
    帳號000-00-0000000號帳戶後，並於同月26日申請該銀行「
    網路電子銀行帳戶憑證」，再於同年4月1日，自上海銀行匯
    款80萬元至上開帳戶。己○○集團之人旋以不詳方式，將前
    開80萬元，分別轉入附表壹編號3所示帳戶（帳號、金額如
    附表貳編號4），再予提領使用。嗣於91年4月2日，巳○○
    發現電匯至銀行之80萬元遭人盜轉一空，經詢中國信託後始
    悉上情。
  (五)因認丙○○此部分所為，涉有刑法第340條常業詐欺罪嫌云
    云。
二、按犯罪事實應依證據認定之，無證據不得認定犯罪事實。又
    不能證明被告犯罪者，應諭知無罪之判決，刑事訴訟法第15
    4條第2項、第301條第1項分別定有明文。另按認定犯罪事實
    應憑積極證據，倘積極證據不足以為不利於被告事實之認定
    時，即應為有利被告之認定，更不必有何有利之證據（參看
    最高法院30年上字第816號判例）。所謂「積極證據足以為
    不利被告事實之認定」，依據同院76年臺上字第4986號判例
    意旨，係指據為訴訟上證明之全盤證據資料，在客觀上以達
    於通常一般之人均不致於有所懷疑，而得確信被告確曾犯罪
    之程度；若未達到此一程度，而有合理懷疑之存在時，即無
    從為被告有罪之確信。
三、公訴人認被告丙○○涉有前開犯行，無非以下列事項為主要
    論據。
  (1)被害人丑○、辰○○、巳○○、子○○於警詢、偵訊、原審
    審理時之指訴。
  (2)證人黃玉婷於警詢之證述；丁○○、沈淑鈴、楊呂照、於警
    詢、原審審理時之證述；桂廉厚、周新城、黃明世、賴學萬
    於原審審理中之證述。
  (3)共犯寅○○、戊○○於警詢、偵訊、原審審理時之供述。
  (4)台北縣板橋地政事務所、板橋戶政事務所提供之台北縣板橋
    市○○路○段410巷2弄16號5樓之建物登記簿謄本、戶籍資料
    。
  (5)遠傳電信提供之0000000000、0000000000號行動電話使用人
    資料。中華電信提供之00000000號電話申請設定指定轉接資
    料、00000000電話之裝機人資料及地址、00000000之國內長
    途通話明細清單、0000000000號行動電話使用人資料、0000
    0000、0000000000、0000000000號電話使用人資料及通聯記
    錄。台灣大哥大公司提供之0000000000、0000000000、0000
    000000、0000000000、0000000000、0000000000號行動電話
    之使用人資料、和信電訊提供之0000000000、0000000000、
    0000000000、0000000000、0000000000號行動電話使用人資
    料、0000000000號行動電話使用人資料及通聯記錄。
  (6)附表貳所示被害人銀行帳號之開戶資料、交易明細、壬○○
    、癸○○、附表貳所示人頭帳戶之開戶資料、往來明細。
  (7)共犯寅○○上海銀行中壢分行開戶之錄影帶、翻拍照片、共
    犯戊○○於91年3月15日在彰化銀行江翠分行以癸○○存摺
    領取95萬元之監視器翻拍照片，並將其中80萬元，以張家承
    名義匯入唐明慧帳戶之匯款單。
  (8)吉祥儒邑寬頻網路社區使用住戶檔案名冊、以張家承名義向
    鴻網數位股份有限公司承租寬頻網路所使用之IP 位址、以
    張家承名義與鴻網數位股份有限公司訂立之寬頻網路社區系
    統工程及服務合約。
  (9)黃玉婷所代為刊登之報紙分類廣告。
四、訊據被告丙○○堅詞否認有參與常業詐欺之犯行，辯稱，伊
    僅有持變造之身分證，為汪漢龍集團開立銀行帳戶，其餘均
    不知情等語。經查：附表貳所示被害人依己○○集團所登報
    紙廣告上所載之電話與該集團內之人聯絡，因而陷於錯誤，
    依照指示，將金錢存入該集團指定之銀行，旋遭該集團以不
    詳方式分別轉入壬○○、癸○○、附表貳所示人頭帳戶等情
    ，固據附表貳所示被害人於警偵訊、原審審理時、證人丁○○、乙○○、楊呂照、黃玉婷於警詢、原審審理時證述明確
    ，並有壬○○、癸○○、附表貳所示人頭帳戶之開戶資料、
    往來明細、共犯寅○○坦承，偽以丑○名義至上海銀行中壢
    分行開設帳戶、偽以壬○○名義至台新銀行南屯分行開設帳
    戶，並有寅○○在上海商銀中壢分行開戶之錄影帶及翻拍照
    片、共犯戊○○在彰化銀行江翠分行持癸○○存摺領現，再
    以張家承名義匯款之翻拍照片及匯款單、黃玉婷所代為刊登
    之報紙分類廣告附卷可稽，足認附表貳所示被害人確因己○○集團之詐騙而交付財物。惟原審審理時，證人巳○○證稱
    ，接電話者自稱「陳先生」、「王副總」，電話聲自稱為陳
    先生者，為當庭之戊○○（參見原審卷(一)第128頁）；被害
    人沈淑鈴證稱，91年3月間至桃園龜山鄉，我所開設之麵店
    找我之人是戊○○，另二位在場之寅○○、丙○○沒有看到
    ，寅○○是去上海銀行中壢分行開戶、領錢的人（參見原審
    卷(一)第246頁）；被害人辰○○證稱，對方與我聯絡之人，
    一位姓陳、一位沒有講名字，沒有看過在庭之三位被告（即
    戊○○、寅○○、丙○○）等語；被害人子○○僅證稱，在
    91 年3月18日有去彰銀中壢分行查看錄影帶（按該人即戊○○）等語（分別參見原審卷(一)第248頁、第249頁），其餘證
    人黃玉婷之警詢、丁○○、楊呂照、桂廉厚、周新城、黃明
    世、賴學萬於原審審理中之證述均與被告丙○○無涉。而附
    表貳所示人頭帳戶亦無一可證明係丙○○所冒名偽辦，另依
    卷內所示前開和信電訊、中華電信、台灣大哥大、遠傳電信
    提供之電話申請人、通聯記錄等資料，亦查無被告丙○○與
    己○○集團內之人共同涉有常業詐欺、洗錢犯行之積極證據
    ，是依檢察官所舉證據，尚無從證明被告丙○○有上開犯行
    。此部分不能證明被告丙○○犯罪，原審對丙○○被訴常業
    詐欺部分為無罪之諭知，核無不合。
五、檢察官提起上訴略以，被告丙○○持多紙變造之身分證為詐
    欺集團開立多個銀行帳戶，其主觀上應可認知係該集團為財
    產上不法利益而來，按申辦人頭帳戶本為詐欺集團之前置作
    業，能否因為分為不同之構成要件行為，即認為分工之人無
    主觀犯意，指摘原審此部分判決被告無罪係屬不當云云。經
    查被告丙○○持變造之身分證至銀行開戶涉有偽造文書部分
    ，業經原審判決有期徒刑二年，被告及檢察官對該部分均未
    上訴而確定，此有案卷足憑。被告於本院審理時辯稱，伊在
    該公司工作僅一個禮拜，他們（指僱用人）要伊去銀行開戶
    ，因為他們說倒閉的公司沒有辦法開戶，開立帳戶的目的是
    要收受匯款用各等語（見本院審判筆錄）。被告與證人曾長
    椿皆受雇於己○○等人，此業據證人曾長椿於原審證述明確
    （見被告丙○○有罪判決理由欄壹之一所載）。而被告經其
    老闆己○○告知須設立帳戶供公司使用，以便公司收受他人
    之匯款，此亦屬社會弱勢之受僱人難以拒絕之事，被告所辯
    非不可採信。且被告行使偽造私文書部分亦經判決有期徒刑
    二年確定。並無證據足認被告明知其老闆己○○等人藉被告
    之帳戶為詐欺之用，或被告對己○○等人之使用被告帳戶為
    詐欺之行為，預見其發生，且不違背被告本意，自難認定被
    告有參與或幫助常業之犯行，檢察官之上訴理由，尚無可採
    ，應予駁回。
據上論斷，應依刑事訴訟法第368條，判決如主文。
本案經檢察官張秋雲到庭執行職務。
中    華    民    國    95    年    8     月    1     日
                  刑事第十一庭
                          審判長法  官  張連財
                                法  官  楊照男
                                法  官  林明俊
以上正本證明與原本無異。
如不服本判決，應於收受送達後十日內向本院提出上訴書狀，其
未敘述上訴之理由者並得於提起上訴後十日內向本院補提理由書
（均須按他造當事人之人數附繕本）。
                                書記官  蕭進忠
中    華    民    國    95    年    8     月    7     日
附表壹
┌───┬──────┬─────┬─────┬──────┬─────┐
│編號  │被害人      │恐嚇時間  │手機序號  │手機號碼    │打電話時間│
│      │(電話)      │(金額)    │(使用人)  │(申請名義人)│          │
├───┼──────┼─────┼─────┼──────┼─────┤
│  1   │ 長榮傢俱   │90.09.04  │00000000  │0000000000  │ 90.09.04 │
│      │00-0000000  │30萬元    │0000000   │ (陳益生)   │ 90.09.05 │
│      │            │          │          │            │          │
│      │            │          │(己○○)  ├──────┼─────┤
│      │            │          │          │            │          │
│      │            │          │          │0000000000  │ 90.09.07 │
│      │            │          │          │(不詳)      │ 90.09.10 │
├───┼──────┼─────┼─────┼──────┼─────┤
│  2   │ 博美皮膚科 │90.10.26  │ 00000000 │0000000000  │ 90.10.29 │
│      │00-00000000 │20萬元    │ 00000000 │(莫尚融)    │ 90.10.31 │
│      │            │          │ (寅○○) ├──────┼─────┤
│      │            │          │          │0000000000  │ 90.10.29 │
│      │            │          │          │(莫尚融)    │ 至31日   │
│      │            │          │          │            │          │
├───┼──────┼─────┼─────┼──────┼─────┤
│  3   │ 愛鄰診所   │90.10.26  │ 00000000 │ 0000000000 │ 90.10.26 │
│      │00-00000000 │20萬元    │ 00000000 │ (莫尚融)   │          │
├───┼──────┼─────┼─────┼──────┼─────┤
│  4   │李木生婦產科│90.10.28  │ 00000000 │ 0000000000 │ 90.10.29 │
│      │00-00000000 │20萬      │ 00000000 │ (莫尚融)   │ 90.10.31 │
│      │            │          │ (寅○○) │            │          │
│      │            │          │          ├──────┼─────┤
│      │            │          │          │ 0000000000 │ 90.10.30 │
│      │            │          │          │ (莫尚融)   │ 90.10.31 │
└───┴──────┴─────┴─────┴──────┴─────┘
 附表貳
┌─────┬─────┬─────┬─────┬─────┐
│ 編號     │被害人    │轉出金額  │人頭帳戶  │轉入金額  │
│          │(銀行、帳 │(轉帳日)  │          │          │
│          │號)       │          │          │          │
├─────┼─────┼─────┼─────┼─────┤
│          │辰○○    │40萬元    │(1)唐明慧  │15萬元    │
│          │中國信託桃│(91.03.06)│聯邦銀行新│          │
│          │園分行    │          │竹分行    │          │
│    1     │000-000000│          │0000000000│          │
│          │71        │          │31        │          │
│          │91.02.26開│          ├─────┼─────┤
│          │戶        │          │(2)唐明慧  │10萬元    │
│          │          │          │誠泰銀行關│          │
│          │          │          │東橋分行  │          │
│          │          │          │0000000000│          │
│          │          │          │00        │          │
│          │          │          ├─────┼─────┤
│          │          │          │(3)桂廉厚  │49928元   │
│          │          │          │臺灣企銀八│          │
│          │          │          │德分行    │          │
│          │          │          │000-00-000│          │
│          │          │          │90-0      │          │
│          │          │          ├─────┼─────┤
│          │          │          │(4)劉昌志  │10萬元    │
│          │          │          │世華銀行雙│          │
│          │          │          │和分行    │          │
│          │          │          │0000000000│          │
│          │          │          │7         │          │
├─────┼─────┼─────┼─────┼─────┤
│          │子○○    │149萬元   │(1)唐明慧  │19萬8千元 │
│          │中興商銀雙│(91.03.15 │第一銀行竹│          │
│    2     │和分行    │)         │東分行    │          │
│          │0000000000│轉入壬○○│0000000000│          │
│          │70        │(寅○○於 │4         │          │
│          │91.03.15開│91.03.13偽├─────┼─────┤
│          │戶        │開)       │(2)唐明慧  │10萬元    │
│          │          │臺新銀行南│中國商銀  │          │
│          │          │屯分行0541│科學園區分│          │
│          │          │0000000000│行        │          │
│          │          │0號帳戶， │000-00-000│          │
│          │          │再將其中14│53-6      │          │
│          │          │8萬9仟元轉├─────┼─────┤
│          │          │入癸○○( │(3)不詳    │10萬元    │
│          │          │不詳姓名人├─────┼─────┤
│          │          │於90.10.24│(4)戊○○於│95萬元    │
│          │          │偽開)彰化 │91.03.15持│          │
│          │          │北三重分行│癸○○存摺│          │
│          │          │0000000000│在彰化銀行│          │
│          │          │9100號帳戶│江翠分行提│          │
│          │          │，再為右列│領現金    │          │
│          │          │處分。    ├─────┼─────┤
│          │          │          │(5)不詳姓名│14萬元    │
│          │          │          │人以提款卡│          │
│          │          │          │領現      │          │
├─────┼─────┼─────┼─────┼─────┤
│          │丑○      │110萬5千元│丑○      │110萬5千元│
│          │上海銀行桃│(91.03.18)│(黃智硯於 │          │
│    3     │園分行    │          │91.03.15偽│          │
│          │000-0-0000│          │辦)       │          │
│          │00-0000-0 │          │上海銀行中│          │
│          │83.12.13開│          │壢分行    │          │
│          │戶        │          │00-0-00000│          │
│          │          │          │2-8429    │          │
│          │          │          │          │          │
│          │          │          │          │          │
├─────┼─────┼─────┼─────┼─────┤
│          │辛○○    │80萬元    │(1)洪順興  │10萬元    │
│          │(實際出資 │(91.04.01)│匯通銀行營│          │
│    4     │被害人為簡│          │業部      │          │
│          │秋萍)     │          │0000000000│          │
│          │中國信託中│          │9         │          │
│          │山分行    │          ├─────┼─────┤
│          │000-00-000│          │(2)桂廉厚  │10萬元    │
│          │1585      │          │臺灣企銀八│          │
│          │91.03.06開│          │德分行    │          │
│          │戶        │          │0000000000│          │
│          │          │          │0         │          │
│          │          │          │          │          │
│          │          │          ├─────┼─────┤
│          │          │          │(3)鄒宗龍  │10萬元    │
│          │          │          │(不詳姓名 │          │
│          │          │          │於90.11.05│          │
│          │          │          │偽辦)     │          │
│          │          │          │中興銀行承│          │
│          │          │          │德分行    │          │
│          │          │          │000-00-000│          │
│          │          │          │3125      │          │
│          │          │          ├─────┼─────┤
│          │          │          │(4)周新城  │10萬元    │
│          │          │          │(不詳姓名 │          │
│          │          │          │於89.03.30│          │
│          │          │          │偽辦)     │          │
│          │          │          │誠泰銀行  │          │
│          │          │          │林森北路分│          │
│          │          │          │行        │          │
│          │          │          │0000000000│          │
│          │          │          │18        │          │
│          │          │          ├─────┼─────┤
│          │          │          │(5)黃世明  │10萬元    │
│          │          │          │(不詳姓名 │          │
│          │          │          │人於89.12.│          │
│          │          │          │18偽辦)   │          │
│          │          │          │中國商銀城│          │
│          │          │          │中分行    │          │
│          │          │          │0000000000│          │
│          │          │          │9         │          │
│          │          │          ├─────┼─────┤
│          │          │          │(6)甲○○  │29萬9982元│
│          │          │          │(不詳姓名 │          │
│          │          │          │人於90.02.│          │
│          │          │          │20偽辦)   │          │
│          │          │          │彰化銀行霧│          │
│          │          │          │峰分行    │          │
│          │          │          │0000-00-00│          │
│          │          │          │834-4-00  │          │
├─────┼─────┼─────┼─────┼─────┤
│          │卯○○    │50萬元    │(1)唐明慧  │20萬元    │
│          │中國信託新│(91.02.22)│第一銀行竹│          │
│   5      │竹分行    │          │東分行    │          │
│          │000-00-000│          │0000000000│          │
│          │2362      │          │4         │          │
│          │91.02.21開│          ├─────┼─────┤
│          │戶        │          │(2)唐明慧  │20萬元    │
│          │          │          │中國商銀  │          │
│          │          │          │科學園區分│          │
│          │          │          │行        │          │
│          │          │          │000-00-000│          │
│          │          │          │53-6      │          │
│          │          │          ├─────┼─────┤
│          │          │          │(3)劉昌志  │9萬9900元 │
│          │          │          │世華銀行雙│          │
│          │          │          │和分行    │          │
│          │          │          │0000000000│          │
│          │          │          │7         │          │
└─────┴─────┴─────┴─────┴─────┘


司法院資訊處製作；財團法人民間司法改革基金會備份。
